最高法院刑事判決　　　　　　　　　　　　　　　九十三年度台上字第一０三四號
　　上　訴　人　台灣高等法院台南分院檢察署檢察官
　　被　　　告　甲○○
右上訴人因被告貪污案件，不服台灣高等法院台南分院中華民國九十二年十一月十八
日第二審更審判決（九十二年度重上更(四)字第二九六號，起訴案號：台灣嘉義地方法
院檢察署八十五年度偵字第六五六八、六五六九、六六一八、六六五六、六六五七、
六七四三、六七四四、六八九九、六九二五、六九七三、七０五一、七一一０、七四
六二、七五二七、七五四五號），提起上訴，本院判決如左：
    主  文
原判決撤銷，發回台灣高等法院台南分院。
    理  由
本件原判決以公訴意旨略稱：被告甲○○為嘉義縣政府民政局山地行政課課員，承辦
嘉義縣阿里山鄉○○道路工程各次發包之監工業務，自民國八十四年六月間起，至八
十五年六月某日止，基於概括犯意，利用每月一至二次巡視監督各段施工及進度之機
會，藉端挑剔向陳金月、朱湘江、江明煌等承包商勒索財物多次，每次金額新台幣（
下同）五千元至二萬元不等，並先後多次接受江明煌等鉅額消費之喝花酒招待等不正
利益，進而忽略陳金月、江明煌、朱湘江等之借牌承包工程等不法情事。因認被告犯
有八十五年十月二十三日修正前貪污治罪條例（下稱修正前貪污治罪條例）第四條第
一項第二款之藉端勒索罪嫌云云。經審理結果，以被害人陳金月等並未明確指證被告
有何假藉端由以強迫或恫嚇脅迫方法，向其等逼勒財物情事，難認有使人畏怖生懼，
核與藉端勒索之構成要件有間，況且被告之借款於案發前亦均已返還，此部分不能證
明被告犯罪，至被告接受招待部分，應僅屬行政責任之懲處問題，故認被告犯罪均不
能證明，因而撤銷第一審關於本部分之不當科刑判決，改判諭知被告無罪，固非無見
。
惟查：(一)、修正前貪污治罪條例第六條第一項第四款、第五款之圖利罪，乃公務員職
務上圖利之概括規定，若其圖利行為不合於同條例第四條、第五條及第六條其餘各款
之特別規定者，即有其適用；另修正前貪污治罪條例第六條第一項第四款之圖利罪，
祇須公務員於執行職務時，違反執行職務所應遵守之法令，主觀上有圖私人（自己或
第三人）不法利益之意思，客觀上並將該犯意表現於行為時，即屬相當。是原判決縱
認依卷內資料所示，陳金月、朱湘江、江明煌等承包商均未明確指證被告有假藉端由
以強迫或恫嚇脅迫方法，向其等逼勒財物，使其等畏怖生懼，因認被告所為核與藉端
勒索之構成要件有間（見原判決第五頁最後一行至第六頁第一行），而不成立修正前
貪污治罪條例第四條第一項第二款之藉端勒索罪，但其既又認前揭起訴事實已據證人
朱湘江、江明煌、陳金月、朱張寶麗、蔡游水、王增卿於法務部調查局嘉義縣調查站
（下稱調查站）調查時、檢察官偵查中，及第一審審理時供述在卷，並有證人陳金月
所製作之錦億營造有限公司帳冊，朱張寶麗所製作之昇暉、裕民營造公司、強明土木
包工業帳冊，及江明煌之帳冊等，其上記載有支付前述金額或交際費，可資佐證（見
原判決第三頁第十四行至第十八行）。如果無訛，則被告係嘉義縣政府民政局山地行
政課課員，承辦嘉義縣阿里山鄉○○道路工程各次發包之監工業務，竟利用巡視、監
督各段施工及進度之機會，多次藉端挑剔而向陳金月、朱湘江、江明煌等承包商勒索
財物，並先後多次接受江明煌等人鉅額消費之喝花酒招待等不正利益，顯係於執行職
務時，違反公務員服務法第八條：「公務員不得利用視察調查等機會，接受地方官民
招待」之規定，且主觀上有圖自己不法利益之意思，而客觀上並已將該犯意表現於行
為，然原判決卻認被告之該等行為僅屬行政責任之問題，尚不能成立修正前貪污治罪
條例第六條第一項第四款之對於主管或監督之事務，直接或間接圖利犯行（見原判決
第三頁第八行至第十三行、第六頁第三行至第十五行），自有適用法則不當之違法。
(二)、審理事實之法院，對於被告有利及不利之證據，均應一併加以注意，依職權詳加
調查，再綜合全部證據資料，本於經驗及論理法則定其取捨而為判斷，倘為無罪之判
決，亦應詳述其全部證據取捨判斷之理由，否則即有應於審判期日調查之證據未予調
查及判決理由不備之違法。本件於調查站調查、檢察官偵查或第一審審理時，證人陳
金月已證稱：「（〈提示『民生』現金簿乙冊〉現請問該經提示之帳證資料是否亦由
妳親筆登錄？）……該經提示之帳證資料係登錄前開工程（指嘉義縣阿里山鄉達邦至
民生49K+500-51K+500 道路工程）施作期間相關支出，且由本人親筆為之」、「（依
該經提示之帳證資料分別載有『吳看工地20000』『三月十五日吳花中花20000』『三
月二十五日吳借10000 』『五月一日吳50000』『五月二十五日吳10000』『六月二十
七日吳20000 』等字樣……前開字樣所提之『吳』是否係指甲○○？）該由本人於經
提示之帳證資料親註之各該資料所提之『吳』確係指甲○○」、「（是否得以詳述該
等帳證資料所載『吳看工地20000』『三月十五日吳花中花20000』『三月二十五日吳
借10000』『五月一日吳50000』『五月二十五日吳10000』『六月二十七日吳20000』
等字語之含義？）係指甲○○曾利用前開工程開工巡視工地之機會或分別在八十五年
三月十五日、同（八十五）年三月二十五日、同（八十五）年五月一日、同（八十五
）年五月二十五日、同（八十五）年六月二十七日向本公司支借一萬元至五萬元不等
之款項」、「……其間『吳看工地20000 』已記不清楚詳細借貸日期外，餘均係於前
述日期，甲○○主動至本人住處開口向本人支借款項，而本人亦依其表示借支款項予
甲○○」、「甲○○在擔任該工程監工乙職之前，本人均不認識，所以吳某未曾開口
向本人支借款項」、「（查扣的帳簿上你記載甲○○有向妳拿錢，是你行賄他嗎？）
我有拿錢給甲○○沒錯，是他來我家向我借的」、「（〈甲○○〉何時幾年向妳借過
錢？）八十五年間向我借錢的」、「（是否妳承包民生段工程甲○○向妳借錢的？）
是那段期間向我借錢的」、「（共向妳借多少錢？）要過年前向我借二萬元，而後來
有陸續向我借了十多萬元」等語（見偵字第六六五七號卷第八頁反面、第九頁；偵字
第六八九八號卷第五十六頁反面；第一審卷第二宗第四十三頁）；證人蔡游水亦證稱
：「（〈提示『民生』現金簿乙冊〉……該帳證資料是否確係你等所有？）該提示之
證據資料係彰化縣同進營造有限公司承包『嘉義縣阿里山鄉達邦至民生49K+500至51K
+500道路工程』，該工程由我負責實際施工，所做之施工期間之各項支出之紀錄，而
該帳證資料內所登載之事項均由本人配偶陳金月親筆登載」、「（依該經提示之帳證
資料第二頁載有『吳看工地20000，三月十五日吳花中花20000，三月二十五日吳借10
000』，第三頁載有『五月一日吳50000』及第四頁載有『五月二十五日吳 10000，六
月二十七日吳20000 』等字樣，請你詳述該字樣之含義？）……緣在彰化縣同進營造
有限公司向嘉義縣政府民政局山地行政課標得『阿里山鄉達邦至民生49K+500至51K+5
00道路工程』，並委由我負責施工，開工前……嘉義縣政府民政局山地行政課該工程
承辦人甲○○依例跟我至施工地點勘查施工地點，之後，甲○○與本人返回嘉義縣民
雄鄉秀林村……我住所，甲○○隨即向我表示：『有急用，欲借二萬元』本人隨即交
待後即交待配偶陳金月拿二萬元交予甲○○，此即『吳看工地20000 』之含義，上述
工程開工後，我曾於八十五年三月十五日招待甲○○至嘉義花中花餐廳喝花酒花了二
萬元，此即『三月十五日吳花中花20000 』之含義，此外，於上述帳證資料登載之『
三月二十五日吳借10000，五月一日吳50000，五月二十五日吳10000 ，六月二十七日
吳20000 』等字樣，均係前述道路施工期間，甲○○至我住所向我或我配偶陳金月陸
續調借所登載」、「（上述甲○○所借調之各筆借款是否已歸還給你？）上述甲○○
所借調之各筆借款，甲○○均未還我，我亦未聽聞我配偶陳金月提及甲○○曾歸還」
、「甲○○向本人或陳金月要求調借款項時，未曾言明何時償還，且迄本人因本案遭
諭命收押之前，吳某亦未曾償還過所調借之款項」、「本人與陳金月亦未曾要求甲○
○需在何時償還所調借之款項」等語（見偵字第六六五七號卷第三頁反面、第四頁正
、反面、第四十七頁）；證人江明煌也證稱：「（八十四年九月二十五日江明煌在公
爵酒店及東方快車ＫＴＶ花費四萬八千元宴請甲○○及吳敏團二人，該筆花費作何用
途？）前項工程〈指民生35K+500-37K+320 道路工程〉正式驗收時，是日甲○○偕同
蔡元華赴施工現場進行驗收，驗收完畢後，我同樣帶他們至台南縣吃晚飯，飯後再分
別至上述二家酒店、ＫＴＶ喝花酒、唱歌」、「（八十五年三月二十六日江明煌在楠
西鄉花費一萬八千七百元宴請蔡元華、甲○○二人，該筆花費作何用途？）本公司承
作阿里山鄉○○○○○道路37K+320-39K+820 工程時，是日甲○○偕同蔡元華至工地
現場進行該工程第一次估驗，估驗結束後，我即帶他們至台南縣楠西鄉地下酒家六六
六餐飲店喝花酒」、「（八十五年五月十四日江明煌在台南花費二萬八千元宴請方先
生、甲○○、吳敏團等三人，該筆花費作何用途？）本公司承作阿里山鄉○○○○○
道路37K+320-39K+820 工程……省府吳敏團、方先生（省府山地行政局官員，姓名不
詳）由甲○○陪同至施工現場鑽心取樣測量混凝土強度，事後我再帶他們去台南市公
爵酒店喝花酒」、「（八十五年五月二十九日江明煌在台南花費二萬元宴請蔡元華、
甲○○二人，該筆花費作何用途？）前述民生道路37K+320-39K+820 工程施工期間，
是日甲○○偕同蔡元華赴施工現場進行工程第二次估驗，結束後，我帶他們至台南縣
楠西鄉吃飯，再到玉井鄉六六六餐飲店（地下酒家）喝花酒」、「（八十五年六月十
八日江明煌在台南花費三萬八千元宴請甲○○、方先生等人，該筆花費作何用？）前
項工程〈指阿里山鄉○○○○○道路37K+320-39K+820 道路工程〉施工時，是日省府
吳敏團由甲○○陪同前往阿里山鄉新美村進行工程抽驗，完畢後，我即帶他們至台南
市公爵酒店喝花酒」、「（甲○○曾以缺錢為由，向江明煌分別自八十四年七月十二
日至八十五年四月二日借錢，八筆計十一萬五千元，且迄今〈八十五年十一月二十日
〉尚未歸還，請問你何以同意借錢給他？）本公司承作前述民生道路二工程施工期間
，甲○○身為監工人員，都是以缺少零用錢或要宴客無錢、回南投家中無錢為由向我
借貸，我因工程尚在承作中，不得不借錢給他」、「（甲○○主動向你要錢嗎？）是
的，他來說欠錢用要借錢，或說要回南投老家借錢用」、「我在承作山地行政課工程
期間而甲○○向我說，他有車要修理，有朋友要來，有他父親住院名義向我借錢」、
「大約（借）二十萬元左右」、「（這二十萬元有無還你們？）沒有」、「（既然他
沒有錢還，你們還要借給甲○○？）因為我們有承包他承辦的工程，為了避免麻煩，
且數目每次不多，所以不得已就借給他」等語（見偵字第六八九九號卷第四十九頁、
第五十頁、第一０五頁；第一審卷第三宗第五十四頁）；證人朱湘江亦證稱：「甲○
○係嘉義縣政府民政局山地行政課技士……本人曾以自有之『昇暉營造有限公司』執
照或以借得之『嘉雲營造有限公司』等廠商參與該山地行政課辦理發包之相關公共工
程競標且順利得標承作，而甲○○即負責本人承作之相關公共工程監工事宜，然甲○
○即經常向本人表示急需款項，而本人乃依其意主動交付款項予吳某，依本人之弟媳
張寶麗製作，且曾提示予本人過目之現金簿登錄之各筆加註『吳』字樣者，即係甲○
○主動向本人索取款項，且經本人交付之額度」、「（〈提示：交際費明細表影本乙
份〉該份資料係本單位就張寶麗編製之現金簿詳予彙整，其間登錄在八十四年計有：
『六月十五日吳20000 』『八月二十四日吳10000』『八月三十日吳10000』『十二月
八日吳5000 』『十二月二十九日吳10000』等記錄，在八十五年計有：『一月二十九
日吳5000』『二月十七日吳、蔡150000』『四月二十二日吳15000』『五月九日吳100
00』『五月二十四日吳100000』『六月二十七日吳5000』、『七月六日吳5000』等字
樣，請問該等字樣之意義，是否即如你前述甲○○假擔任你承作之嘉義縣政府民政局
山地行政課辦理發包工程監工之機會，主動向你索取款項之期日、額度？）……本人
得在此確認該張寶麗登錄之各該交付甲○○款項額度、期日應與事實相符」、「（你
今天在調查站之陳述是否屬實？）均實在」等語（見偵字第六六五六號卷第六十二頁
反面、第六十三頁、第六十五頁）；證人朱張寶麗（即張寶麗）也證稱：「上述（現
金簿）之記載，係朱湘江分別於八十四年六月十五日向我拿現金二萬元……八十四年
八月二十四日拿現金一萬元，八十四年八月三十日拿現金一萬元……八十四年十二月
八日拿現金五千元，八十四年十二月二十九日拿現金一萬元，八十五年一月二十九日
拿現金五千元，八十五年二月十七日拿現金十五萬元，八十五年四月二十二日拿現金
一萬五千元，八十五年五月九日拿現金一萬元，八十五年五月二十四日拿現金十萬元
，八十五年六月二十七日拿現金五千元，八十五年七月六日拿現金五千元，說是要給
嘉義縣政府民政局山地行政課人員甲○○之用，我就照朱湘江之交代將其記載於現金
簿上」等語（見偵字第六八九八號卷第三十五頁正、反面）；另證人王增卿並證稱：
「（甲○○有否向你拿過錢？）有向我借過錢，他父親住院時，他說要去繳醫藥費而
向我借錢，共向我借了十五、六萬元」、「（錢有否還你？）沒有」、「（何時甲○
○向你借錢？）35K及37K完工後，他向我借了錢」等語（見第一審卷第三宗第五十五
頁正、反面），並有記載支付上開金額或交際費而由證人陳金月、朱張寶麗所製作之
錦億營造有限公司、昇暉營造有限公司、裕民營造有限公司、強明土木包工業及江明
煌等帳冊存卷可資佐證。原判決對上開證人陳金月、蔡游水、江明煌、朱湘江、朱張
寶麗、王增卿等於調查站、檢察官偵查中或第一審審理時之不利於被告，及與被告犯
罪是否成立攸關之證據，除採酌證人陳金月於調查站、檢察官偵查中所述：被告之借
款均已返還等語，及朱張寶麗在第一審翻異前供之詞，謂：因伊依朱湘江指示記載，
故帳冊上所載「吳」是何人我不清楚云云，暨與被告是否成立圖利犯行無關之證人朱
湘江、蔡游水之證詞外，未再詳予調查究明，即遽認被告所辯：伊僅曾於八十五年二
月農曆過年時向陳金月借二萬元，於八十五年三月初領薪水時並已返還，此外並未向
陳金月夫婦、江明煌或朱湘江等人借款乙節，堪以採信，及被告之借款於案發前既均
已返還，難認被告有圖利之犯行云云（見原判決第四頁第四行至第十六行、第五頁第
十六行至第十八行、第六頁第二行），自有應於審判期日調查之證據而未予調查及判
決理由不備之違法。(三)、原判決既認對被告有無借款圖利之事實，應採與原審上訴審
判決（八十七年度上訴字第三０六號）諭知其餘被告無罪部分理由同一之證據法則，
始不違背證據法則云云（見原判決第四頁倒數第五行至第五頁倒數第四行），但其所
引原審上訴審判決內容則謂：「…………再經核之被告朱湘江就被告甲○○索賄部
分之供詞，明確供稱係甲○○主動索取之款項（同上偵查卷第六十四頁）觀之，被告
朱湘江就被告呂坤榮、林宗民、張武彰部分，均未供稱該三名被告有何索賄之事實，
自難比附援引，率認前開帳冊所載……係指交予被告呂坤榮、林宗民、張武彰之賄款
」等語（見原判決第五頁第九行至第十四行），朱湘江既係明確供稱係甲○○主動向
其索取款項，自與其未供稱呂坤榮、林宗民、張武彰有向其索賄之事實，截然不同，
何得據以為相同之認定，是原判決亦有理由矛盾之違誤。檢察官上訴意旨指摘原判決
不當，非無理由，應認原判決仍有撤銷發回更審之原因。
據上論結，應依刑事訴訟法第三百九十七條、第四百零一條，判決如主文。
中　　　華　　　民　　　國　　九十三　　年　　　三　　　月　　　四　　　日
                              最高法院刑事第八庭
                                  審判長法官  陳　炳　煌
                                        法官  陳　世　雄
                                        法官  韓　金　秀
                                        法官  吳　信　銘
                                        法官  徐　文　亮
      右正本證明與原本無異
                                              書  記  官
中　　　華　　　民　　　國　　九十三　　年　　　三　　　月　　　十　　　日
                                                                       Ｒ
